【裁判字號】    97,婚,253
【裁判日期】    971208
【裁判案由】    離婚
【裁判全文】
臺灣臺南地方法院民事判決               97年度婚字第253號
原      告  甲○○
                        2巷2.
被      告  乙○○
上列當事人間請求離婚事件，經本院於民國97年11月24日言詞辯
論終結，判決如下：
    主      文
准原告與被告離婚。
訴訟費用新臺幣參仟元由被告負擔。
    事實及理由
一、被告未於言詞辯論期日到場，核無民事訴訟法第386條所列
    各款情形，爰依原告之聲請，由其一造辯論而為判決。
二、本件原告起訴主張：
  (一)原告甲○○（男，民國○○年○○月○○日生，身分證統一編號：
    Ｚ000 000000號）與被告乙○○（女，西元1953年6月19日生
    ，中國浙江省人）於92年6月12日在中國浙江省舟山市公證
    結婚，92年12月13日在我國辦理結婚登記，婚後未生育子女
    ，目前兩造婚姻關係存續中。
  (二)查兩造自結婚後迄今，被告從未入境臺灣與原告同居生活，
    分居至今已五年六個月之久，各自獨立生活，已無夫妻感情
    ，又被告友人曾至原告住所察看，認為原告生活環境不佳，
    被告亦無意願來臺與原告同住。甚且，原告曾於93年6、7月
    間接獲中國浙江省舟山市普陀區人民法院之應訴通知書、傳
    票、被告之起訴狀繕本、當事人訴訟須知、當事人舉證須知
    ，被告已於93年6月15日起訴請求判決與原告離婚，惟原告
    均未收到中國浙江省舟山市普陀區人民法院之離婚判決書，
    可認被告亦無意願維持兩造婚姻關係。按有民法第1052條第
    1 項所列10款以外之重大事由難以維持婚姻者，夫妻之一方
    得請求離婚，民法第1052條第2項定有明文。爰依該項規定
    ，請求判決原告與被告離婚等情。並聲明：准原告與被告離
    婚。
三、被告未於言詞辯論期日到場，亦未提出書狀作任何聲明或陳
    述。
四、得心證之理由：
  (一)按結婚或兩願離婚之方式及其他要件，依行為地之規定。判
    決離婚之事由，依臺灣地區之法律。夫妻之一方為臺灣地區
    人民，一方為大陸地區人民者，其結婚或離婚之效力，依臺
    灣地區之法律。臺灣地區與大陸地區人民關係條例第52條第
    1 項、第2項及第53條定有明文。
  (二)原告主張原告甲○○（男，30年11月17日生，身分證統一編
    號：Ｚ000 000000號）與被告乙○○（女，西元1953年6月19
    日生，中國浙江省人）於92年6月12日在中國浙江省舟山市
    公證結婚，92年12月13日在我國辦理結婚登記，婚後未生育
    子女，目前兩造婚姻關係存續中之事實，業據原告提出戶籍
    謄本為證，並經本院向臺南市中西區戶政事務所調閱兩造結
    婚登記相關資料，有臺南市中西區戶政事務所97年4月18日
    南市中西戶信字第0970001413號函及所附結婚登記申請書、
    公證書、財團法人海峽交流基金會證明書在卷足稽，核屬相
    符，堪信為真正。因之，依上開規定關於兩造判決離婚之事
    由，應依臺灣地區之法律。
  (三)次按夫妻之一方，有民法第1052 條第1項10款以外之重大事
    由，難以維持婚姻者，夫妻一方得請求離婚。但其事由應由
    夫妻一方負責者，僅他方得請求離婚，民法第1052條第2項
    定有明文。次按民法第1052條第2項規定，有同條第一項以
    外之重大事由，難以維持婚姻者，夫妻之一方得請求離婚。
    是否有難以維持婚姻之重大事由，判斷標準為婚姻是否已生
    破綻而無回復之希望，此不可由原告已喪失維持婚姻意欲之
    主觀面加以認定，而應依客觀的標準，即難以維持婚姻之事
    實，是否已達於倘處於同一境況，任何人均將喪失維持婚姻
    希望之程度以決之（參照最高法院87年度臺上字第1304號判
    決）。又民法第1052條第2項所稱「有前項以外之重大事由
    ，難以維持婚姻者」，係抽象的、概括的離婚事由，此乃緣
    於民國74年修正民法親屬編時，為因應實際需要，參酌各國
    立法例，導入破綻主義思想所增設。但其事由應由夫妻一方
    負責者，僅他方得請求離婚，是其所採者為消極破綻主義精
    神，而非積極破綻主義。關於「難以維持婚姻之重大事由」
    ，其判斷之標準為婚姻是否已生破綻而無回復之希望。而婚
    姻是否已生破綻無回復之希望，則應依客觀之標準，即難以
    維持婚姻之事實，是否已達於倘處於同一境況，任何人均將
    喪失維持婚姻意欲之程度而定。至於同條項但書所規定「難
    以維持婚姻之重大事由應由夫妻之一方負責者，僅他方得請
    求離婚」，乃因如肯定有責配偶之離婚請求，無異承認恣意
    離婚，破壞婚姻秩序，且有背於道義，尤其違反自己清白（
    cl ean hands)  之法理，有欠公允，同時亦與國民之法感
    情及倫理觀念不合，因而採消極破綻主義。倘該重大事由，
    夫妻雙方均須負責時，應比較衡量雙方之有責程度，僅責任
    較輕之一方得向責任較重之他方請求離婚，如有責程度相同
    時，雙方均得請求離婚，始屬公允，是責任較重之一方應不
    得向責任較輕之之他方請求離婚（參照最高法院94年度臺上
    字第115號判決）。
  (四)次查，原告主張兩造自結婚後迄今，被告從未入境臺灣與原
    告同居生活，分居至今已五年六個月之久，各自獨立生活，
    已無夫妻感情，又被告友人曾至原告住所察看，認為原告生
    活環境不佳，被告亦無意願來臺與原告同住。甚且，原告曾
    於93年6、7月間接獲中國浙江省舟山市普陀區人民法院之應
    訴通知書、傳票、被告之起訴狀繕本、當事人訴訟須知、當
    事人舉證須知，被告已於93年6月15日起訴請求判決與原告
    離婚，惟原告均未收到中國浙江省舟山市普陀區人民法院之
    離婚判決書之事實，業據原告提出中國浙江省舟山市普陀區
    人民法院之應訴通知書、傳票、被告之起訴狀繕本、當事人
    訴訟須知、當事人舉證須知為憑，並舉證人即原告姊姊到庭
    證稱：「（問：有無與原告同住？）無，原告是向別人租房
    子，但我常常與原告見面，大約一個禮拜或四、五天就會去
    見原告一次。」「（問：是否知道原告在92年6月12日在大
    陸浙江省有辦理結婚？）對，原告到大陸與被告結婚已經四
    、五年了，原告不識字，娶不到老婆，到大陸去玩的時候就
    被別人遊說，原告就在大陸結婚。」「（問：有無看過被告
    乙○○？）我不曾看過，我有聽原告鄰居講說被告乙○○的
    親友或朋友有來看原告的居家環境，看了之後就走了，可能
    對原告居家不滿意，看不起原告，就不過來。」「（問：原
    告有無與被告聯絡過？）沒有。」等語（見本院97年6月12
    日言詞辯論筆錄），核與原告主張之事實相符，再經本院依
    職權向內政部入出國及移民署調閱被告出入境資料，內政部
    入出國及移民署函覆稱：「經查大陸地區人民乙○○女士前
    於92年12月16日申請來臺探親，惟被探人甲○○未依約接受
    訪談，申請案否准歸檔，董女士迄未再申請來臺。」等語，
    有內政部入出國及移民署97年5月7日移署出停堯字第
    09710652 060號函及所附相關申請資料在卷足稽，堪信原告
    主張上開事實為真正。
  (五)查兩造結婚後，從未曾同居生活，分居迄今已五年六個月之
    久，雖被告曾於92年12月16日申請來臺探親，惟因原告未接
    受訪談致使被告申請入境案遭不予許可，可認原告無意願與
    被告共營夫妻生活；然被告嗣已於93年6月15日向中國浙江
    省舟山市普陀區人民法院起訴請求判決與原告離婚，亦足認
    被告亦已無意願入境臺灣與原告同居生活。又兩造分居迄今
    已五年六個月之久，分居期間均無聯絡，各自獨立生活之事
    實，客觀上已足使兩造共同生活所需誠擎的互敬互愛之基礎
    不復存在，應認為兩造婚姻已生破綻，應構成民法第1052條
    第2項難以維持婚姻之重大事由，且該事由係因兩造結婚後
    均無意願同居生活所致，應認為可歸責於兩造，且兩造之有
    責程度相同，兩造均得請求判決離婚，參諸前開說明，原告
    依民法第1052條第2項規定，請求判決離婚，依法並無不合
    ，應予准許。
五、本件訴訟費用應由敗訴之被告負擔。經查，原告支出第一審
    訴訟費用（裁判費）新臺幣3,000元（登報費用部分因原告
    未提出收據正本，不予列計），應由被告負擔，爰確定如主
    文第二項所示。
六、據上論結，本件原告之訴為有理由，依民事訴訟法第385條
    第1項前段、第78條、第87條第1項，判決如主文。
中    華    民    國    97    年    12    月    8     日
                  家事法庭    法  官  鄭  彩  鳳
上正本係照原本作成。
如對本判決上訴，須於收受判決正本送達後20日內向本院提出上
訴狀，並繳納上訴費及附具繕本。
中    華    民    國    97    年    12    月    8     日
                              書記官  黃  心  怡


司法院資訊處製作；財團法人民間司法改革基金會備份。
